【裁判字號】    97,交上訴,111
【裁判日期】    970916
【裁判案由】    公共危險等
【裁判全文】
臺灣高等法院刑事判決               97年度交上訴字第111號
上  訴  人  臺灣臺北地方法院檢察署檢察官
被      告  乙○○
上列上訴人因被告公共危險等案件，不服臺灣臺北地方法院97年
度交訴字第32號，中華民國97年5月30日第一審判決（起訴案號
：臺灣臺北地方法院檢察署97年度調偵字第179號），提起上訴
，本院判決如下：
    主  文
原判決撤銷。
乙○○從事業務之人，因業務上之過失傷害人，處有期徒刑肆月
。又駕駛動力交通工具肇事，致人傷害而逃逸，處有期徒刑柒月
。應執行有期徒刑拾月。
    事  實
一、陳秉鈜（原名陳致嘉）為昭安木業有限公司（下稱昭安公司
    ）司機，負責木材之運送而以駕駛自用小貨車載運木材為業
    ，為從事業務之人。陳秉鈜於民國（下同）96年7月6日14時
    14許，駕駛車牌號碼4295-DR號自用小貨車，沿臺北市○○
    路南往北方向方向行駛，於行經北寧路與南京東路四段路口
    時，明知駕駛汽車左轉彎時，應行至交岔路口中心處左轉，
    且應讓直行車先行，而依當時之天氣為陰天、日間自然光線
    、路面乾燥無缺陷及障礙、視距良好，並無不能注意之情事
    ，竟疏未注意及此，未及行至交叉路口中心處時即貿然左轉
    至南京東路四段。適甲○○騎乘車牌號碼JF6-379號重機車
    ，沿健康路（起訴書誤載為北寧路）北往南方向行駛至該路
    口，見陳秉鈜所駕駛上開自用小貨車左轉且未讓其之直行車
    輛先行而閃避不及撞及前開自用小貨車右側乘客座車門後方
    車身及下緣之油箱部位，甲○○因此人車倒地受有左耳裂傷
    （三乘零點五乘零點二公分）、右股骨末端粉碎性骨折、右
    手掌擦傷等傷害。詎陳秉鈜明知汽車駕駛人駕駛車輛肇事致
    人受傷或死亡，應即採取救護或其他必要措施，並向警察機
    關報告，不得駛離現場，竟仍未予以處理或停留現場等候警
    方處理，便逕行駕駛上開車輛逃逸，嗣經真實姓名年籍不詳
    之路人駕車追及，陳秉鈜對自己上開業務過失致人受傷及肇
    事逃逸之行為有所不安，乃於未被有偵查犯罪職權之機關或
    公務員發覺前，即駕駛車輛返回前開車禍現場，並主動向據
    報前來處理車禍之臺北市政府警察局松山分局交通分隊警員
    林勝源自首其上開肇事致人受傷及逃逸之犯行，並表示願意
    接受裁判。
二、案經甲○○訴由臺北市政府警察局松山分局報告臺灣臺北地
    方法院檢察署檢察官偵查起訴。
    理  由
一、證據能力部分：按被告以外之人於審判外之言詞或書面陳述
    ，除法律有規定者外，不得作為證據；又被告以外之人於審
    判外之陳述，雖不符合同法第159條之1至第159條之4之規定
    ，但經當事人於審判程序同意作為證據，法院審酌該言詞陳
    述或書面陳述作成時之情況，認為適當者，亦得為證據。當
    事人、代理人或辯護人於法院調查證據時，知有第159條第1
    項不得為證據之情形，而未於言詞辯論終結前聲明異議者，
    視為有前項之同意，刑事訴訟法第159條第1項及第159條之5
    分別定有明文。查本判決下列所引用之各該被告以外之人於
    審判外之陳述（包含書面陳述道路交通事故現場圖、調查報
    告表），皆屬傳聞證據，惟被告雖知上開證據資料為傳聞證
    據，但於準備程序及原審審判期日均表示無意見而不予爭執
    ，且迄至言詞辯論終結前亦未再聲明異議，審酌上開證據資
    料製作時之情況，尚無違法不當及證明力明顯過低之瑕疵，
    亦認為以之作為證據應屬適當，故揆諸前開規定，爰逕依刑
    事訴訟法第159條之5規定，認前揭證據資料均例外有證據能
    力。
二、被告陳秉鈜經合法傳喚雖未到庭，惟上開事實業據其迭於警
    訊及偵查與原審訊問時坦承駕駛4295-DR號自用小貨車載送
    其任職公司之木材沿臺北市○○路南往北方向方向行駛，於
    行經北寧路與南京東路四段路口時與告訴人甲○○所騎JF6-
    379號重機車碰撞，告訴人因此受有左耳裂傷（三乘零點五
    乘零點二公分）、右股骨末端粉碎性骨折、右手掌擦傷（偵
    查卷第15頁）等傷害。然陳秉鈜明知汽車駕駛人駕駛車輛肇
    事致，其於車禍當時並未停車察看，係後來經路人追及告知
    始返回現場等候員警處理等情，但否認業務過失傷害及肇事
    逃逸之犯行，辯稱略以：「當時行經路口時有暫停確認對向
    並無來車才左轉，並未看到告訴人所騎機車，也沒有感覺到
    車輛發生碰撞，是行駛了一小段路後有路人告知發生車禍才
    知道，後來就返回現場，並非逃逸」云云。經查：
(一)、被告坦承為昭安公司司機，負責木材運送而以駕駛自用小貨
    車載運木材為業，96年7月6日14時14許，駕駛車牌號碼4295
    -DR號自用小貨車，沿臺北市○○路南往北方向方向行駛，
    於行經北寧路與南京東路四段路口時，與適騎乘車牌號碼JF
    6-379號重機車，沿健康路北往南方向行駛至該路口之告訴
    人發生碰撞，致告訴人因此受有左耳裂傷、右股骨末端粉碎
    性骨折之傷害，被告於車禍當時並未停車察看，係後來經路
    人追及告知始返回現場等候員警處理等情，核與證人即告訴
    人證述相符，並有道路交通事故現場圖、調查報告表(一)、(二)
    、現場及車損照片17張、補充資料表、交通事故談話紀錄表
    、臺北市立聯合醫院仁愛院區診斷證明書等在卷可稽（偵卷
    第13至20、24、25、29、30頁、原審卷附彩色照片），亦即
    告訴人確實因為其所騎乘之機車與被告因執行業務而駕駛之
    自用小貨車發生碰撞而受傷。
(二)、按「汽車行駛至交岔路口，其行進、轉彎，應依下列規定：
    …五左轉彎時，應距交岔路口30公尺前顯示方向燈或手勢，
    換入內側車道或左轉車道，行至交岔路口中心處左轉，並不
    得占用來車道搶先左轉。…七轉彎車應讓直行車先行。…」
    ，道路交通安全規則第102條第5款、第 7款分別定有明文，
    被告與告訴人之車輛於車禍發生後員警到達現場處理前已經
    移動並未定位，故上開道路交通事故現場圖上並未載有雙方
    車輛之位置，惟依證人即告訴人於原審所述發生碰撞之處係
    從健康路北往南方向過南京東路四段路口中心之公車專用道
    之後，被告亦坦承事後返回現場看到告訴人之機車倒地位置
    係伊所行駛方向即北寧路南往北尚未經過南京東路四段路口
    中心公車專用道之前，有其二人於道路交通事故現場圖上所
    標示之點可參（偵卷第13頁現場圖上所標示），再參以上開
    道路交通事故補充資料表及臺北市政府警察局松山分局97年
    4月3日北市松分刑字第09730633200號函檢送之車損照片（
    偵卷第15頁），被告所駕駛自用小貨車右前車輪有擦痕、右
    側車身有擦痕、右側乘客座車門後方下緣油箱處有破裂毀損
    之漏油情形，而告訴人所騎乘之機車則係前車殼脫落、右側
    車身有擦痕，顯見二車輛發生碰撞之情形應係告訴人之機車
    車頭撞及被告之自用小貨車右側乘客座車門後方車身及下緣
    之油箱位置，且被告並未行至南京東路四段與北寧路、健康
    路（南京東路四段以北係健康路、南京東路四段以南為北寧
    路）路口中心即南京東路四段中央公車專用道處即行左轉，
    雙方車輛始會在南京東路四段靠近北寧路之路口處發生本件
    車禍，益徵被告駕駛車輛左轉彎並未遵行應行至交岔路口中
    心處左轉之規定。
(三)、被告於原審雖否認於轉彎前曾經看到告訴人所騎機車，辯稱
    略以：「有暫停確認無來車後才轉彎，至於警詢中所述只是
    為了省卻麻煩，希望早點解決此事所言」云云，惟依被告於
    車禍當日96年7月6日所製作之談話紀錄表所載「我左轉彎時
    我有看見對方JF6-379號重機車在我車對向，我車左轉彎時
    我車已一半轉彎過去了，我當時認為對方不會撞上我」及事
    後96年9月9日於警詢時之陳述「我要左轉時並沒有看到，但
    當我已快轉到南京東路上時，有看到甲○○騎乘機車駛來，
    但當時我想他應該會閃躲，應該不致於會撞到，所以就沒有
    理會他」（偵卷第10、16頁），被告在車禍發生後二個月仍
    為相同之陳述，且依上述車禍發生之地點，告訴人所騎乘之
    機車顯然已經經過南京東路四段路口之一半，此時被告才要
    左轉，怎可能未看到告訴人所騎乘之機車，是被告事後於本
    院審理中翻異前詞，並不足採，應以被告先前於警詢中之供
    述與事實較為相符，是被告於左轉彎時未讓直行之告訴人車
    輛先行，自有違反上開道路交通安全規則第102條第7款規定
    。
(四)、又車禍發生當時為陰天、日間自然光線、路面乾燥無缺陷及
    障礙、視距良好，有前揭道路交通事故調查報告表(一)可憑（
    偵卷第19頁），該調查報告表雖記載「道路工事（程）中」
    ，但該道路施工處係在健康路上，有現場照片可參，與本件
    車禍發生地點為靠近北寧路一側之路口已相距甚遠，是該工
    程並不足以造成被告或告訴人行經車禍發生地點時之障礙物
    ，亦不足以影響其等之注意能力，因此被告於車禍發生當時
    顯然並無不能注意之情事，卻疏未注意，未及行至交叉路口
    中心處時即貿然左轉至南京東路四段，且未讓直行之告訴人
    車輛先行，被告有左轉彎車未行至路口中心即行左轉，與未
    讓直行車先行之過失無誤，被告辯稱並無過失，顯係卸責之
    詞，不足採信。
(五)、證人即告訴人甲○○雖稱：「其當時之速度只是剛起步之速
    度，並不會很快，但被告之車速非常快，且在撞上之前，有
    看到被告之頭從右側轉成正的後與其四目相對」云云，惟依
    上開被告與告訴人於道路交通事故現場圖上所標示之車禍發
    生地及告訴人機車倒地處是在南京東路四段靠近北寧路一側
    之路口，告訴人之機車已經從健康路過南京東路四段路口中
    心之中央公車專用道，行駛之路段顯然並非剛從健康路路口
    往南京東路起步之時；且依被告警詢所述轉到南京東路上時
    有看到告訴人，且伊車輛之行進方向是左轉，及與告訴人機
    車發生碰撞之處為右側車身，被告之頭部怎可能從右側轉成
    正？是難認證人即告訴人前開指述為真，尚不足以認定被告
    有超速之過失。
(六)、按刑法第185條之4駕駛動力交通工具肇事致人死傷而逃逸罪
    係於88年4月21日增訂公布，並自同年4月23日開始生效，其
    增設本條文之立法目的，乃為維護交通，增進行車安全，促
    使當事人於事故發生時，能對被害人即時救護，減少死傷，
    以保護他人權益並維護社會秩序。且依道路交通管理處罰條
    例第62條規定，駕駛汽車肇事致人受傷或死亡，汽車駕駛人
    有採取救護或其他必要措施並向警察機關報告之義務，由此
    可知，因汽車駕駛人之故意、過失肇事致人傷亡者，汽車駕
    駛人本即負有救護義務。被告雖辯稱：「不知道發生車禍，
    是後來路人追上告知後才知道並返回現場」等詞，惟被告既
    然在左轉彎前已經看到告訴人之機車，而依雙方車損情形，
    告訴人車頭車殼整個掉落，被告油箱破裂漏油，顯見撞擊力
    量非輕，且證人即告訴人亦證述撞擊力道很大，聲音也很大
    等情，是被告辯稱不知發生車禍，顯非可採。顯然被告明知
    自己駕駛車輛肇事已使告訴人受有傷害，卻未加以救護或在
    現場等候員警到場，其違背上開道路交通管理處罰條例第62
    條規定而有刑法第185條之4肇事逃逸犯行甚明。被告事後經
    路人追及並返回現場乙節，雖據證人即到場處理之臺北市政
    府警察局松山分局交通分隊員警林勝源於原審證稱：「到現
    場時，肇事者即被告已經在現場，並承認為肇事人，且陳稱
    是在下一個路口即南京東路與敦化北路口經一騎士告知而返
    回現場，當時傷者即告訴人已經送去醫院」等語，然刑法第
    185條之4之立法目的在於促使當事人於事故發生時，能對被
    害人即時救護，減少死傷，則被告明知肇事致告訴人受傷卻
    未停留查看處理，卻逕自離去，則在伊逕自離去棄受傷之告
    訴人不理時，已該當逃逸之要件，被告事後經路人追及而返
    回，僅係是否另涉自首之情。
(七)、按刑法第62條所謂未發覺之罪，係以凡不知犯罪之事實或雖
    知有犯罪事實而不知犯罪之人為何人皆屬之，有最高法院70
    年台上字第1329號判例意旨可資參照，且被告在犯罪未發覺
    之前，向該管公務員告知其犯罪，而不逃避接受裁判，即與
    刑法第62條規定之自首條件相符，不以言明自首並願受裁判
    為必要。即或自首後，嗣後又為與其初供不一致之陳述，甚
    至否認其有過失或犯罪，仍不能動搖其自首之效力（73年度
    台上字第629號判決）。查本件車禍發生後，被告雖未停留
    現場而逕自離去，然依前開證人林勝源所述，其在據報到達
    車禍現場時，被告已經在場，並且承認為肇事者及離去後復
    行返回之情，亦即被告旋即返回之行為確實係於未被有偵查
    犯罪職權之機關或公務員發覺前，主動向據報前來處理車禍
    之警員林勝源自首其上開肇事致人受傷及逃逸之犯行，並表
    示願意接受裁判，而符合自首之要件，縱其事後否認過失及
    逃逸，亦不影響先前自首之效力，亦併此說明。
(八)、綜上，被告辯稱並無過失，且不知發生車禍，故無逃逸之犯
    行等詞，均非可採。本件事證明確，被告業務過失致告訴人
    受傷及肇事逃逸之犯行均堪認定，均應依法論科。
三、論罪科刑部分：
(一)、按「刑法第284條第1項之過失傷害罪，係針對行為人應注意
    、能注意而不注意之過失行為予以非難；而同法第185條之4
    之肇事致人死傷逃逸罪，則以處罰肇事後逃逸之駕駛人為目
    的，俾促使駕駛人於肇事後能對被害人即時救護，以減少死
    傷，是該罪之成立祇以行為人有駕駛動力交通工具肇事，致
    人死傷而逃逸之事實為已足，至行為人之肇事有否過失，則
    非所問，二者之立法目的及犯罪構成要件截然不同，且駕駛
    人之肇事逃逸，係在其過失行為發生後，為規避責任，乃另
    行起意之另一行為，故行為人之過失犯行與其肇事致人死傷
    而逃逸之行為，應屬併罰關係（93年度台上字第5599號），
    核被告所為係犯刑法第284條第2項前段業務過失傷害罪、第
    185條之4肇事逃逸罪，其所犯上開二罪間，犯意各別，罪名
    不同，應分論併罰之；被告於肇事逃逸後未被有偵查犯罪職
    權之機關或公務員發覺前，即主動向據報到場處理之臺北市
    政府警察局松山分局交通分隊警員林勝源坦承肇事及逃逸之
    犯行，為對於未發覺之罪自首而接受裁判，均應依刑法第62
    條前段規定減輕其刑。
(二)、原審予以論罪科刑固非無見，惟查：(一)、科刑之判決書，須
    將認定之犯罪事實詳記於事實欄，然後於理由內逐一說明其
    憑以認定之證據，使事實與理由兩相一致，方為合法。倘事
    實欄已有敘及，而理由內未加說明，是為理由不備。理由已
    加說明，而事實欄無此記載，則理由失其依據，均足構成撤
    銷之原因（54年台上字第1980號），原審判決事實欄認定被
    告係駕駛動力交通工具肇事，致人傷害而逃逸，惟判決之主
    文卻記載為駕駛動力交通工具肇事，致人「死傷」而逃逸，
    即有未洽。(二)、告訴人所受之傷害為左耳裂傷（三乘零點五
    乘零點二公分）、右股骨末端粉碎性骨折、右手掌擦傷（偵
    查卷第15頁）等傷害，原審判決僅記載左耳裂傷、右股骨末
    端粉碎性骨折等傷害，而有疏漏。(三)、「刑事審判旨在實現
    刑罰權之分配正義，故法院對於有罪被告之科刑，應符合罰
    刑相當之原則，使輕重得宜，罰當其罪，此所以刑法第五十
    七條明定科刑時，應以行為人之責任為基礎，並審酌一切情
    狀，尤應注意該條所列十款事項，以為科刑輕重之標準（95
    年度台上字第6565號），原審判決已經記載本件被害人受傷
    害非屬輕微，而被害人於本院審理期日仍須以拐杖輔助行走
    ，但卻僅量刑有期徒刑月，與類似情節之本院96年度交上
    易字第389號、97年度交上易字第2號、95年度交上易字第21
    8號判決判處有期徒刑四月之量刑，顯然不同，而有未合。
    以上原判決疏未詳查，容有未洽，是檢察官上訴意旨以原判
    決量刑過輕，指摘原判決不當，即非無理由，且原判決既有
    可議，自應將原判決予以撤銷改判。
(三)、爰審酌被告前雖未曾因犯罪經判決執行，有被告前案紀錄表
    可稽，素行尚可，惟係肇事逃逸，經路人追及後始返回現場
    ，但犯罪後並未坦承犯行，且告訴人所受之傷害非屬輕微，
    雖本件因告訴人索賠金額甚鉅未能達成和解，然被告亦未積
    極提出相當之賠償款項以表示誠意，與被告之過失程度、生
    活狀況與智識程度，被害人迄本院審理期日仍需以拐杖輔助
    行走，且衡量類似情節之本院96年度交上易字第389號、97
    年度交上易字第2號、95年度交上易字第218號判決判處有期
    徒刑四月之量刑，肇事逃逸部分參酌96年度台上字第686號
    判處有期徒刑七月之量刑與刑法第185條之4係為維護交通安
    全，加強救護，減少被害人之死傷，促使駕駛人於肇事後，
    能對被害人即時救護之立法理由，兼衡量被告於警察詢問已
    經陳明：「直接撞上我車右後方之油箱」等詞，係明知肇事
    而仍故意駛離現場，惟路人追及始返回等一切情狀，分別就
    被告乙○○所犯從事業務之人，因業務上之過失傷害人部分
    ，量處有期徒刑肆月。就被告所犯駕駛動力交通工具肇事，
    致人傷害而逃逸部分，量處有期徒刑柒月。並且定應執行刑
    為有期徒刑拾月。
(四)、被告經合法傳喚無正當之理由不到庭且亦未在監執行，有送
    達證書與97年9月4日在監在押查詢申請表在卷可稽，爰不待
    其陳述逕行判決，併此敘明。
據上論斷，應依刑事訴訟法第371條、第369條第1項前段、第364
條第299條第1項前段、刑法第185條之4、第284條第2項前段、第
62條前段、第51條第5款，判決如主文。
本案經檢察官鄭富銘到庭執行職務。
中    華    民    國    97    年    9     月    16    日
                  刑事第十二庭  審判長法  官  蔡永昌
                                      法  官  陳榮和
                                      法  官  施俊堯
以上正本證明與原本無異。
刑法第185條之4部分如不服本判決，應於收受送達後十日內向本
院提出上訴書狀，其未敘述上訴之理由者並得於提起上訴後十日
內向本院補提理由書（均須按他造當事人之人數附繕本）。
刑法第284條部分不得上訴
                                      書記官  顧哲瑜
中    華    民    國    97    年    9     月    17    日
附錄：本案論罪科刑法條全文
中華民國刑法第185條之4（肇事遺棄罪）駕駛動力交通工具肇事
，致人死傷而逃逸者，處六月以上五年以下有期徒刑。
中華民國刑法第284條（過失傷害罪）
因過失傷害人者，處六月以下有期徒刑、拘役或五百元以下罰金
，致重傷者，處一年以下有期徒刑、拘役或五百元以下罰金。
從事業務之人，因業務上之過失傷害人者，處一年以下有期徒刑
、拘役或一千元以下罰金，致重傷者，處三年以下有期徒刑、拘
役或二千元以下罰金。


司法院資訊處製作；財團法人民間司法改革基金會備份。
